【裁判字號】    99,訴,119
【裁判日期】    990927
【裁判案由】    偽造有價證券等
【裁判全文】
臺灣宜蘭地方法院刑事判決               99年度訴字第119號
公  訴  人  臺灣宜蘭地方法院檢察署檢察官
被      告  丙○○
選任辯護人  曾培雯律師
上列被告因偽造有價證券等案件，經檢察官提起公訴（99年度偵
字第1054號），本院判決如下：
    主  文
丙○○無罪。
    理  由
一、公訴意旨略以：被告丙○○明知其未獲臺灣銀行武昌分行及
    臺灣銀行董事長乙○○之同意或授權簽發本票，竟意圖供行
    使之用而基於偽造有價證券及意圖為自己不法所有之犯意為
    下列行為：
  (一)於民國98年11月間，委請不知情之宜蘭縣宜蘭市○○路某刻
    印行人員刻印「BANK」章1枚及偽刻「臺灣銀行武昌分行」
    、「乙○○」之印章各1枚。
  (二)被告於附表編號一之時間、地點，冒用「臺灣銀行武昌分行
    」、「乙○○」之名義，於空白商業本票填載到期日、發票
    金額發票人、發票日期，並於發票人欄及商業本票背面各蓋
    用偽造之「臺灣銀行武昌分行」、「乙○○」印章2次，以
    此方式偽造完成附表編號一所示之商業本票。並於同日以購
    買提貨券之為由，將上開商業本票寄往「家樂福量販店」位
    於臺北縣淡水鎮總公司而行使之，以此方式施用詐術，致使
    「家樂福量販店」臺北縣淡水鎮總公司人員陷於錯誤，誤信
    上開商業本票確係「臺灣銀行武昌分行」、「乙○○」所開
    立，因而通知「家樂福量販店」宜蘭店可將價值新台幣（下
    同）20萬元之提貨券交付予被告，被告於99年1月20日下午
    前往「家樂福量販店」宜蘭店取得20萬元之提貨券。
  (三)被告於附表編號二之時間、地點，冒用「臺灣銀行武昌分行
    」、「乙○○」之名義，於空白商業本票填載到期日、發票
    金額發票人、發票日期，並於發票人欄及商業本票背面各蓋
    用偽造之「臺灣銀行武昌分行」、「乙○○」印章2次，以
    此方式偽造完成附表編號二所示之商業本票。並於同日下午
    2時30分許，持往「家樂福量販店」宜蘭店交予禮券專員林
    思妤而行使之，欲以此方式施用詐術，向「家樂福量販店」
    宜蘭店購買100萬元之提貨券，然因被告於上開商業本票之
    兌領人欄誤將「新月廣場」繕寫為「星月廣場」，林思妤便
    請被告重新開立，並於被告尚未開立之時，林思妤即持上開
    商業本票至臺灣銀行宜蘭分行確認真偽，嗣經該行初級襄理
    丁○○檢視後，便告知林思妤上開商業本票係屬偽造，林思
    妤便委請警方處理。然被告仍接續於附表編號三之時間、地
    點，冒用「臺灣銀行武昌分行」、「乙○○」之名義，於空
    白商業本票填載到期日、發票金額發票人、發票日期，並於
    發票人欄及商業本票背面各蓋用偽造之「臺灣銀行武昌分行
    」、「乙○○」印章2次，以此方式偽造完成附表編號三所
    示之商業本票，並於同日下午稍晚持往「家樂福量販店」宜
    蘭店，然於尚未交予林思妤之際，即為警方查獲，並當場扣
    得附表編號三之商業本票，被告始未詐得禮券。而「家樂福
    量販店」宜蘭店亦將如附表編號一、二之商業本票交予警方
    扣案。
  (四)被告於附表編號四號至八號之時間、地點，冒用「臺灣銀行
    武昌分行」、「乙○○」之名義，於空白商業本票填載到期
    日、發票金額發票人、發票日期，並於發票人欄及商業本票
    背面各蓋用偽造之「臺灣銀行武昌分行」、「乙○○」印章
    各2次，以此方式接續偽造完成附表編號四號至八號所示之
    商業本票5張。並於99年1月11日，以兌領為由，寄至台北市
    ○○○路1段120號予乙○○而行使之，以此方式施用詐術，
    然因乙○○業已識破上開5紙本票均屬偽造，始未遭騙，並
    於99年2月5日，將上開5張商業本票交付予警方扣案。
二、按「行為時因精神障礙或其他心智缺陷，致不能辨識其行為
    違法或欠缺依其辨識而行為之能力者，不罰。」，刑法第19
    條第1項定有明文。又不能證明被告犯罪或其行為不罰者，
    應諭知無罪之判決，刑事訴訟法第301條第1項亦有明定。查
    本件被告就前開公訴意旨所指於附表所示之時間、地點偽造
    附表所示之本票後持以行使等情，業據其於警、偵訊及本院
    審理中自承在卷，並據證人丁○○、甲○○、林思妤於警、
    偵訊中先後證述在卷，復有附表所示之偽造本票扣案可證。
    惟被告始終辯稱其前開犯行均係於符咒先生指示下所為，經
    本院將被告送請國立陽明大學附設醫院實施精神鑑定後，依
    該院99年7月20日陽大附醫精字第0990005135號函檢送之精
    神鑑定報書（本院卷第92、93頁），被告之心理測驗結果：
    「顯示郭員（即被告）目前智力功能在中等程度，一般智能
    表現不錯，知識應用能力好，但在壓力情境下，傾向以合理
    化方式因應，知覺正確度有限，容易錯誤辨識訊息，出現錯
    誤認知，尤其是壓力刺激持續的情境下，容易有失控或情緒
    反應激烈的情形。另外，個案兩項憂鬱量表分數雖已達截切
    標準，但不支持有憂鬱症狀，傾向為壓力症候群現象。」，
    報告結論為：「依據當日會談資料、家屬所報告的病史、門
    診治療紀錄推論，郭員診斷為『精神分裂症』。郭員近幾年
    來幻聽、妄想漸漸嚴重，幻聽中符咒先生指示郭員如何如何
    將原本屬於自己的錢拿到手，妄想逐漸系統化，行為亦受到
    全面的影響。推論郭員於起訴書所言之犯罪行為當時的精神
    狀態，應已達精神喪失之程度。」。足證被告行為時之精神
    狀態因其精神障礙，致不能辨識其行為違法，揆諸上開說明
    ，本件應諭知無罪之判決。而被告現時之治療情形，依其家
    屬郭素美於審理中陳稱：被告現已接受治療按時吃藥，家人
    隨時注意被告吃藥情形，伊現已退休，亦有時間陪伴被告等
    語（參見本院卷第115頁99年9月27日審判筆錄），考量被告
    現有家人陪伴照顧，並按時服藥控制病情，爰不依刑法第87
    條第1項規定諭知令入相當處所施以監護，併此敘明。
據上論斷，應依刑事訴訟法第301條第1項，判決如主文。
本案經檢察官王清白到庭執行職務
中    華    民    國    99    年    9     月    27    日
                  刑事第四庭審判長法  官  林楨森
                                  法  官  陳雪玉
                                  法  官  辜漢忠
以上正本證明與原本無異。
如不服本判決應於收受送達後十日內向本院提出上訴書狀，並應
敘述具體理由；其未敘述上述理由者，應於上訴期間屆滿後二十
日內向本院補提理由書(均須按他造當事人之人數附繕本)「切勿
逕送上級法院」。
                                  書記官  林詩綺
中    華    民    國    99    年    9     月    28    日
附表：
 ┌──┬──────┬─────┬──────┬──────┬─────┐
 │編號│  偽造地點  │ 偽造時間 │  本票號碼  │面        額│到  期  日│
 ├──┼──────┼─────┼──────┼──────┼─────┤
 │ 一 │被告丙○○位│99年1月14 │ＷＧ0000000 │197,000元   │99年1月14 │
 │    │於宜蘭縣宜蘭│日        │號          │            │日        │
 │    │市○○街84號│          │            │            │          │
 │    │住處        │          │            │            │          │
 ├──┼──────┼─────┼──────┼──────┼─────┤
 │ 二 │同上        │99年1月22 │ＷＧ0000000 │100萬元     │99年1月22 │
 │    │            │日        │號          │            │日        │
 ├──┼──────┼─────┼──────┼──────┼─────┤
 │ 三 │同上        │同上      │ＷＧ0000000 │同上        │99年1月23 │
 │    │            │          │號          │            │日        │
 ├──┼──────┼─────┼──────┼──────┼─────┤
 │ 四 │同上        │98年12月間│ＷＧ0000000 │300萬元     │99年1月4日│
 │    │            │至99年1月 │號          │            │          │
 │    │            │間某日    │            │            │          │
 ├──┼──────┼─────┼──────┼──────┼─────┤
 │ 五 │同上        │同上      │ＷＧ0000000 │515萬元     │99年1月8日│
 │    │            │          │號          │            │          │
 ├──┼──────┼─────┼──────┼──────┼─────┤
 │ 六 │同上        │同上      │ＷＧ0000000 │11萬元      │同上      │
 │    │            │          │號          │            │          │
 ├──┼──────┼─────┼──────┼──────┼─────┤
 │ 七 │同上        │同上      │ＷＧ0000000 │29,500元    │同上      │
 │    │            │          │號          │            │          │
 ├──┼──────┼─────┼──────┼──────┼─────┤
 │ 八 │同上        │同上      │ＷＧ0000000 │43,955元    │同上      │
 │    │            │          │號          │            │          │
 └──┴──────┴─────┴──────┴──────┴─────┘

司法院資訊處製作；財團法人民間司法改革基金會備份。
